【裁判字號】    98,訴,1411
【裁判日期】    981022
【裁判案由】    汽車運輸業管理規則
【裁判全文】
臺北高等行政法院判決
                                      98年度訴字第1411號
                                     98年10月1日辯論終結
原      告  華聯遊覽車客運股份有限公司
代  表  人  甲○○
訴訟代理人  郭方桂律師
被      告  交通部公路總局
代  表  人  乙○○（局長）
訴訟代理人  成介之律師
上列當事人間汽車運輸業管理規則事件，原告不服交通部中華民
國98年5月19日交訴字0000000000號號訴願決定，提起行政訴訟
，本院判決如下：
    主  文
原告之訴駁回。
訴訟費用由原告負擔。
    事實及理由
一、事實概要：緣原告自86年間起經營「花蓮火車站－天祥」、
    「花蓮機場－長虹橋」及「花蓮機場－舞鶴茶園」等3條公
    路汽車客運旅遊路線，惟因原告屢經查獲有未依規定營運、
    未依核定路線行駛及未依核定站位上下乘客等持續違規行為
    ，嚴重破壞公路營運秩序及影響乘客權益，違規情節重大，
    被告除課處原告罰鍰，並於96年3月19日以00-000000000號
    違反汽車運輸業管理事件處分書（以下簡稱被告96年3月19
    日處分書），廢止原告交營字第018152號公路汽車客運業之
    汽車運輸業營業執照，及吊銷FU-993、FU-996、FU-997、FU
    -998、FU-999、2U-910、2U-911、605-FE等8輛營業大客車
    牌照。原告不服，除提起訴願外，並以96年4月2日華遊字第
    0960040201號函（以下簡稱原告96年4月2日函）被告所屬臺
    北區監理所花蓮監理站（以下簡稱花蓮監理站），建請公路
    主管機關專案核准原告上開8輛原領公路汽車客運班車牌照
    之營業大客車，轉換改領遊覽車牌照；及上開車輛之駕駛員
    准予駕駛原車輛。嗣被告以96年5月8日路監運字第
    0960020328號函（以下簡稱被告96年5月8日函），同意系爭
    車輛部分，以專案方式將原告所屬8輛公路客運營業大客車
    ，變更為原告所屬遊覽車車輛，並限制系爭變更後之車輛如
    經轉售、繳（註）銷或報廢，則系爭車輛車額即應註銷，不
    得予以遞補；至7名駕駛員部分，因涉及行車及乘客安全，
    仍應依汽車運輸業管理規則第86條規定辦理。原告旋於96年
    5月17日、18日辦理系爭8輛營業大客車牌照註銷及重新請領
    遊覽車牌照（牌照號碼為2U-910、2U-911、605-FE、FU-993
     、FU-996、FU-997、FU-998、FU-999號）事宜，並撤回所
    提訴願。嗣被告按其於97年9月1日，就訴外人花蓮客運股份
    有限公司委託律師向有關單位陳情「華聯遊覽車客運公司公
    路客運車輛轉換遊覽車事件乙案」所召開會議之結論，略以
    系爭8輛營業大客車改領遊覽車牌照部分因無前例可循，仍
    應再報請交通部核示為宜，故被告原所為96年5月8日函應撤
    銷，俟就系爭8輛客運車牌照救濟措施專案報奉交通部核示
    後，再另為處分等語。被告遂於97年11月21日以路監運字第
    0970049985號函（以下簡稱被告97年11月21日函）撤銷被告
    96年5月8日函，花蓮監理站並於97年12月3日以北監花三第
    0970012043號函（以下簡稱花蓮監理站97年12月3日函）通
    知原告，並限原告於98年2月10日前繳回系爭8輛遊覽車之牌
    照。原告不服被告97年11月21日函，提起訴願，亦遭決定駁
    回，原告仍不服，遂向本院提起行政訴訟。
二、本件原告主張：
  (一)按「行政行為，應以誠實信用之方法為之，並應保護人民正
    當合理之信賴。」、「違法行政處分於法定救濟期間經過後
    ，原處分機關得依職權為全部或一部之撤銷；其上級機關，
    亦得為之。但有下列各款情形之一者，不得撤銷︰一、撤銷
    對公益有重大危害者。二、受益人無第119條所列信賴不值
    得保護之情形，而信賴授予利益之行政處分，其信賴利益顯
    然大於撤銷所欲維護之公益者。」，行政程序法第8條、第
    117條分別定有明文。
  (二)本件原告有行政法上信賴保護原則之適用，茲陳述如下：
    1.原告有信賴基礎：原告自86年間起，經核准經營系爭3條
      旅遊路線，迄今長達10年，期間屢遭同業不斷打壓。迨96
      年3月間遭花蓮監理站連續寄發違反汽車運輸業管理事件
      處分書，除課處原告罰鍰外，並遭被告廢止原告原有營業
      執照，吊銷系爭8輛公路客運營業大客車牌照。原告雖明
      知被告認定違規之證據不足，且其所為處分皆違反公路法
      第47條規定，然原告為妥協息訟，仍同意被告吊銷系爭8
      輛公路客運營業大客車牌照。嗣被告以96年5月8日函同意
      原告所屬系爭8車輛改換遊覽車牌照，則該函顯已構成一
      個足以引起當事人信賴之國家行為，而為原告之信賴基礎
      。
    2.原告有信賴表現：原告因信賴被告96年5月8日函，遂展開
      具體的信賴行為，包括撤回對被告96年3月19日處分書所
      提訴願，及依被告96年5月8日函繳回原有3條營運路線許
      可證並停止該部分營業；系爭7名駕駛員亦因不符駕駛遊
      覽車資格而遭解職，原告並支付該7名駕駛員鉅額資遣費
      。茲原告上開信賴行為與原告之信賴基礎即被告96年5月8
      日函間，有因果關係，是倘嗣後被告得逕為變更其96年5
      月8日函，將使原告遭受不能預見之損失。
    3.原告信賴值得保護：經查原告並無以詐欺、脅迫或賄賂方
      法，致被告作出96年5月8日函；亦無對重要事項提供不正
      確資料或為不完全陳述，致被告依該資料或陳述而為行為
      ；更無明知被告之行為違法或因重大過失而不知等情形，
      是原告之信賴值得保護（行政程序法第119條規定參照）
      。
  (三)本件原告之信賴利益顯然大於被告以97年11月21日函撤銷其
    所為96年5月8日函所欲維護之公益，茲陳述如下：
    經查汽車運輸業管理規則並無營業大客車不可轉為遊覽車之
    規定。次按「汽車運輸業經營不善、妨礙公共利益或交通安
    全時，公路主管機關得為限期改善，經限期改善，逾期不改
    善或改善而無成效者，得停止其部分營業。受停止部分營業
    處分一年以上，仍未改善者，廢止其汽車運輸業營業執照．
    ．．部分營業之停止或營業執照之廢止，公路主管機關應採
    取適當措施，繼續維持客、貨運輸業務，不使中斷。」，公
    路法第47條第1項及第2項分別定有明文。準此，被告以96年
    5月8日函准予原領客運班車牌照之系爭車輛改領遊覽車牌照
    ，實深於公路法第47條第2項規定之意旨；反觀被告97年11
    月21日函即屬違反上開公路法規定，至為顯然，是難認被告
    所為有何應維護之公益。且查，被告97年11月21日函所為處
    分已致原告經營10年之業務中斷、車輛廢棄，並需支付7名
    駕駛員鉅額資遣費等重大損害，是原告之信賴利益顯然大於
    被告撤銷其96年5月8日函所欲維護之公益，依行政程序法第
    117條第2款規定，被告所為撤銷顯於法有違。
  (四)本件被告97年11月21日函適用汽車運輸業管理規則第13條第
    1項規定為不當，茲陳述如下：
    經查汽車運輸業管理規則並無明文規定，營業大客車不可轉
    為遊覽車，業如上述，本件前即係經被告以「專案方式」，
    核准系爭車輛原領公路汽車客運班車牌照轉換改領遊覽車牌
    照。次查系爭車輛並非汽車運輸業管理規則第13條第1項所
    定之新添增車輛，自不受該法條所拘束。又車輛如屬檢驗合
    格者，即無安全之虞，故於轉換牌照時，自不需限於「全新
    車輛」始可，是被告97年11月21日函適用汽車運輸業管理規
    則第13條第1項之規定，顯有不當，並聲明求為判決撤銷訴
    願決定及被告97年11月21日函。
三、被告則以：
  (一)本件原告雖主張其信賴利益顯然大於被告撤銷96年5月8日函
    所欲維護之公益云云。經查原告自86年間起經營「花蓮火車
    站－天祥」、「花蓮機場－長虹橋」、「花蓮機場－舞鶴茶
    園」等3條公路客運旅遊路線，惟屢經查獲違反汽車運輸業
    管理規則第40條「應依營運路線許可證所核定之路線起點、
    經過地點、終點、里程行駛營運並停靠核定之站位上下客。
    」之規定，破壞公路客運營運秩序及影響乘客權益，違規情
    節重大。按「汽車及電車運輸業申請資格條件、立案程序、
    營運監督、業務範圍、營運路線許可年限及營運應遵行事項
    與對汽車及電車運輸業之限制、禁止事項及其違反之罰鍰、
    吊扣、吊銷車輛牌照或廢止汽車運輸業營業執照之要件等事
    項之規則，由交通部定之。」，公路法第79條第5項定有明
    文。次按「本規則依公路法第七十九條規定訂定之。」、「
    汽車運輸業違反本規則規定者，應依公路法第七十七條第一
    項之規定舉發。」、「臺灣省轄內之遊覽車客運業、計程車
    客運業、小客車租賃業、小貨車租賃業、汽車貨運業、汽車
    路線貨運業、汽車貨櫃貨運業之申請核准籌備、立案、營運
    管理及處罰，由交通部委任交通部公路總局辦理。」，分別
    為汽車運輸業管理規則第1條、第137條及第139-1條第1項所
    明定。故被告依公路法第77條第1項「汽車或電車運輸業，
    違反依第七十九條第五項所定規則者，由公路主管機處新臺
    幣九千元以上九萬元以下罰鍰，並得按其情節，吊扣其違規
    營業車輛牌照一個月至三個月，或定期停止其營業之一部或
    全部，並吊銷其非法營業車輛之牌照，或廢止其汽車運輸業
    營業執照及吊銷全部營業車輛牌照。」之規定，除課處原告
    罰鍰9,000元，並廢止原告之公路汽車客運業之汽車運輸業
    營業執照及吊銷FU-993、FU-996、FU-997、FU-998、FU-999
    、2U-910、2U-911、605-FE等8輛營業大客車牌照。
  (二)又原告主張本件有行政法上信賴保護原則之適用云云。經查
    原告經核准營運遊覽車業務已有多年，當應瞭解汽車運輸業
    管理規則等相關遊覽車客運業增添車輛或汰舊替補車額之規
    定，是以，揆諸行政程序法第119條「受益人有下列各款情
    形之一者，其信賴不值得保護︰一、以詐欺、脅迫或賄賂方
    法，使行政機關作成行政處分者。二、對重要事項提供不正
    確資料或為不完全陳述，致使行政機關依該資料或陳述而作
    成行政處分者。三、明知行政處分違法或因重大過失而不知
    者。」之規定，原告殊無主張信賴值得保護之餘地。
  (三)至原告主張被告97年11月21日函適用汽車運輸業管理規則第
    13條第1項規定為不當云云。經查被告原依96年5月8日函，
    以「專案方式」辦理系爭車輛原領公路汽車客運班車牌照轉
    換改領遊覽車牌照，嗣因系爭車輛實不符汽車運輸業管理規
    則第13條第1項「汽車運輸業增添車輛申請新領營業車輛牌
    照時，限用未曾請領牌照之新車」之規定，被告乃依行政程
    序法第117條「違法行政處分於法定救濟期間經過後，原處
    分機關得依職權為全部或一部」及第121條「第一百十七條
    之撤銷權，應自原處分機關或其上級機關知有撤銷原因時起
    二年內為之。」等規定，於97年11月21日以路監運字第
    0970049985號函撤銷被告前所為96年5月8日函。另被告並於
    98年4月30日以路監運字第0980017919號函，補充敘明撤銷
    被告96年5月8日函之理由及依據，核已符合行政程序法第
    114條第1項第2款「違程序或方式規定之行政處分，除依第
    111條規定而無效者外，因下列情形而補正：．．．二、必
    須記明之理由已於事後記名者。．．．前項第2款至第5款之
    補正行為，僅得於訴願程序終結前為之．．．。」，且亦經
    交通部訴願委員會採納認可，是被告所為97年11月21日函係
    屬於法有據，從而原告之訴為無理由，並聲明求為判決駁回
    原告之訴。
四、本件兩造之爭點厥為被告97年11月21日函撤銷其前96年5月8
    日函，有無違誤？經查：
  (一)按「汽車及電車運輸業申請資格條件、立案程序、營運監督
    、業務範圍、營運路線許可年限及營運應遵行事項與對汽車
    及電車運輸業之限制、禁止事項及其違反之罰鍰、吊扣、吊
    銷車輛牌照或廢止汽車運輸業營業執照之要件等事項之規則
    ，由交通部定之。」、「汽車或電車運輸業，違反依第79條
    第5項所定規則者，由公路主管機處新臺幣九千元以上九萬
    元以下罰鍰，並得按其情節，吊扣其違規營業車輛牌照1個
    月至3個月，或定期停止其營業之一部或全部，並吊銷其非
    法營業車輛之牌照，或廢止其汽車運輸業營業執照及吊銷全
    部營業車輛牌照。」，公路法第79條第5項、第77條第1項分
    別定有明文。次按「本規則依公路法第79條規定訂定之。」
    、「汽車運輸業違反本規則規定者，應依公路法第77條第1
    項之規定舉發。」、「臺灣省轄內之遊覽車客運業、計程車
    客運業、小客車租賃業、小貨車租賃業、汽車貨運業、汽車
    路線貨運業、汽車貨櫃貨運業之申請核准籌備、立案、營運
    管理及處罰，由交通部委任交通部公路總局辦理。」，復分
    別為汽車運輸業管理規則第1條、第137條及第139-1條第1項
    所規定。
  (二)本件被告以原告自86年間起經營「花蓮火車站－天祥」、「
    花蓮機場－長虹橋」、「花蓮機場－舞鶴茶園」等3條公路
    客運旅遊路線，惟屢遭查獲違反汽車運輸業管理規則第40條
    「應依營運路線許可證所核定之路線起點、經過地點、終點
    、里程行駛營運並停靠核定之站位上下客。」等規定，有未
    依規定營運、未依核定路線行駛及未依核定站位上下乘客等
    持續違規行為，破壞公路客運營運秩序及影響乘客權益，違
    規情節重大為由，依公路法第77條第1項規定，除課處原告
    罰鍰9,000元外，並廢止原告之公路汽車客運業之汽車運輸
    業營業執照及吊銷車牌號碼FU-993、FU-996、FU-997、
    FU-998 、FU-999、2U-910、2U-911、605-FE等8輛（以下簡
    稱系爭8輛車輛）營業大客車牌照。原告不服，除提起訴願
    外，並以96年4月2日函花蓮監理站，建請公路主管機關專案
    核准原告上開8輛原領公路汽車客運班車牌照之營業大客車
    ，轉換改領遊覽車牌照；及上開車輛之駕駛員准予駕駛原車
    輛。嗣被告以96年5月8日函，同意系爭車輛部分，以專案方
    式將原告所屬8輛公路客運營業大客車，變更為原告所屬遊
    覽車車輛，並限制系爭變更後之車輛如經轉售、繳（註）銷
    或報廢，則系爭車輛車額即應註銷，不得予以遞補；至7名
    駕駛員部分，因涉及行車及乘客安全，仍應依汽車運輸業管
    理規則第86條規定辦理。原告旋於96年5月17日、18日辦理
    系爭8輛車輛營業大客車牌照註銷及重新請領遊覽車牌照（
    牌照號碼為2U-910、2U-911、605-FE、FU-993、FU -996、
    FU-997、FU-998、FU-999號），並撤回所提訴願。嗣被告按
    其於97年9月1日，就花蓮客運股份有限公司委託律師向有關
    單位陳情「華聯遊覽車客運公司公路客運車輛轉換遊覽車事
    件乙案」所召開會議之結論，略以系爭8輛營業大客車改領
    遊覽車牌照部分因無前例可循，仍應再報請交通部核示為宜
    ，故被告原所為96年5月8日函應予撤銷，俟就系爭8輛客運
    車牌照救濟措施專案報奉交通部核示後，再另為處分等語。
    被告遂以97年11月21日函撤銷96年5月8日函，花蓮監理站並
    以97年12月3日函知原告，限原告於98年2月10日前繳回系爭
    8輛遊覽車之牌照等情，有上開函、會議結論等影本附於原
    處分卷可稽。原告對其業依花蓮監理站97年12月3日函，已
    繳回系爭8輛車輛之遊覽車牌照一節不予爭執，僅就被告97
    年11月21日函不服，並主張如事實欄所載。茲本件兩造所爭
    執者厥為被告97年11月21日函撤銷其前96年5月8日函，究有
    無違誤？
  (三)按「違法行政處分於法定救濟期間經過後，原處分機關得依
    職權為全部或一部之撤銷；．．．但有下列各款情形之一者
    ，不得撤銷：１、撤銷對公益有重大危害者。２、受益人無
    第119條所列信賴不值得保護之情形，而信賴授予利益之行
    政處分，其信賴利益顯然大於撤銷所欲維護之公益者。」，
    為行政程序法第117條所明定。是以，違法行政處分於法定
    救濟期間經過後，受益人縱無信賴不值得保護之情形，倘受
    益人信賴利益顯然小於撤銷行政處分所欲維護之公益者，原
    處分機關仍得依職權撤銷違法之行政處分。又上開條文所稱
    「法定救濟期間經過後」，係指行政處分因法定救濟期間經
    過後，不能再以通常之救濟途徑，予以撤銷或變更，而發生
    形式確定力者而言，核與當事人對原處分於法定救濟期間提
    起行政救濟，並不相涉，合先敘明。
  (四)本件原告所有車牌號碼FU-993、FU-996、FU-997、FU-998、
    FU-999、2U-910、2U-911、605-FE等8輛車輛牌照係屬營業
    大客車牌照，並非遊覽車牌照，以1車1牌照之原則觀之，原
    告所稱其前原係領有遊覽車牌照，因客運車不夠，政府於88
    年間以專案方式，讓遊覽車改為客運車等語，縱令屬實，亦
    無解於系爭8輛車輛於被告96年3月19日處分書之前，僅領有
    營業大客車牌照，而無遊覽車牌照之事實，是原告96年4月2
    日函所稱請准轉換改領遊覽車牌照，即係重新申請遊覽車牌
    照，而無所謂回復遊覽車牌照之可言；遑論系爭8輛車輛原
    營業大客車牌照業經吊銷，並經原告繳回牌照，即使有回復
    之可能，亦係回復原營業大客車牌照，尚無驟然變更為遊覽
    車牌照之可能，是被告主張本件原告96年4月2日函係重新申
    請遊覽車牌照，即屬有據。原告所稱其係申請系爭8輛營業
    大客車回復為遊覽車之牌照云云，顯與一般車牌請領、吊銷
    等業務實況相違，委無足採。第以原告既係重新申請遊覽車
    牌照，依汽車運輸業管理規則第13條第1項「汽車運輸業增
    添車輛申請新領營業車輛牌照時，限用未曾請領牌照之新車
    。但有下列情形之一者，依其規定。一、專辦交通車得使用
    車齡不超過七年之車輛。二、公路及市區汽車客運業為增加
    運輸供給，並提昇服務品質，經該管公路主管機關核准增添
    車輛申請新領營業車輛牌照者，得不受全新車輛之限制。汽
    車運輸業申請增減或讓受營業車輛時，應將增減讓受車輛之
    廠牌，年份及座位或載重量，報請公路主管機關核准。」規
    定，系爭8輛車輛既原係領有公路汽車客運班班車牌照，屬
    於舊車，自不該當於該條文所謂「汽車運輸業『增添』車輛
    申請『新領』營業車輛牌照時，『限用未曾請領牌照之新車
    』」之構成要件甚明。則被告以本件不符上開規定，本不應
    核准改領遊覽車牌照，即非無憑。是被告以其96年5月8日函
    係屬違法之行政處分，而依行政程序法第117條及第121條第
    1項規定，尚在知有撤銷原因時起之兩年時效內，遂以97年
    11月21日函撤銷96年5月8日函，揆諸前開法條規定，要無不
    合。
  (五)雖原告主張本件有行政法上信賴保護原則之適用云云。惟查
    行政法上信賴保護原則之適用，須具備下列所述要件，始足
    當之：一、須有信賴基礎：即須有一個足以引起當事人信賴
    之國家行為（含行政機關之行政處分或其他行為）；二、信
    賴表現：即當事人因信賴該國家行為而展開具體之信賴行為
    （包括運用財產及其他處理行為），且信賴行為與信賴基礎
    間須有因果關係，而如嗣後該國家行為有變更或修正，將使
    當事人遭受不能預見之損失；三、信賴值得保護：即當事人
    之信賴，必須值得保護。但如當事人有以詐欺、脅迫或賄賂
    方法，獲得國家行為，或對重要事項提供不正確資料或為不
    完全陳述，致使行政機關依該資料或陳述而為行為；或明知
    行政機關之行為違法或因重大過失而不知等情形者，則其信
    賴不值得保護（行政程序法第一百十九條規定參照）。是以
    ，一般而言，適用信賴保護原則須具備3個要件，即信賴基
    礎（國家行為）、信賴表現（人民安排其生活或處置其財產
    ）及信賴值得保護（人民之誠實、正當、並斟酌公益），殆
    無疑義。
  (六)經查原告身為運輸業之專業業者，經營遊覽車、營業大客車
    等公路汽車客運運輸業業務多年，衡之常情，理應對汽車運
    輸業管理規則等有關遊覽車客運業增添車輛或汰舊替補車額
    等規定知之甚詳，自不容對汽車運輸業管理規則第13條第1
    項「汽車運輸業『增添』車輛申請『新領』營業車輛牌照時
    ，『限用未曾請領牌照之新車』」等規定諉為不知，所稱本
    件係以專案方式處理，不屬汽車運輸業管理規則第13條第1
    項規定範圍云云，核與專業認知及實務處理原則相悖，殊無
    可取。是原告既係系爭違法行政處分（即被告96年5月8日函
    ）之受益人，因有對系爭8輛車輛不應核准改領遊覽車牌照
    之專業認知，徵諸前揭信賴保護原則適用要件說明，其信賴
    有不值得保護之情形，至為灼然。退步言，縱原告並無信賴
    不值得保護之情形，然因本件所欲維護者乃依法行政之大原
    則，該公益顯非原告個自之私益可之比擬或相提併論，被告
    96年5月8日函既屬自始違法之行政處分，原告亦無資為主張
    信賴利益之餘地。況違法之行政處分於法定救濟期間經過後
    ，受益人縱無信賴不值得保護之情形，原處分機關尚得基於
    維護公益，依職權予以撤銷違法之行政處分，遑論本件係在
    知有撤銷原因時起之兩年時效內，並無行政程序法第117條
    之「法定救濟期間經過後」情形，依舉重明輕原則，被告以
    97年11月21日函撤銷其前96年5月8日函，自無違法可言。原
    告所稱本件有行政法上信賴保護原則之適用云云，核無足採
    。
  綜上所述，本件被告97年11月21日函所為撤銷其前96年5月8日
  函之處分，揆諸前揭法條規定及上述說明，並無違誤，訴願決
  定予以維持，亦無不合，原告徒執前詞，訴請撤銷，為無理由
  ，應予駁回。另兩造其餘之主張及陳述等，因與本件判決結果
  不生影響，爰不予一一指駁論究，併此敘明。
五、據上論結，本件原告之訴為無理由，依行政訴訟法第98條第
    1項前段，判決如主文。
中    華    民    國    98    年    10    月    22    日
                    臺北高等行政法院第六庭
                              審判長法  官  闕  銘  富
                                    法  官  許  瑞  助
                                    法  官  林  育  如
上為正本係照原本作成。
如不服本判決，應於送達後20日內，向本院提出上訴狀並表明上
訴理由，如於本判決宣示後送達前提起上訴者，應於判決送達後
20日內補提上訴理由書（須按他造人數附繕本）。
中    華    民    國    98    年    10    月    22    日
                                    書記官  劉  育  伶


司法院資訊處製作；財團法人民間司法改革基金會備份。
